【裁判字號】    98,簡上,860
【裁判日期】    981231
【裁判案由】    詐欺
【裁判全文】
臺灣桃園地方法院刑事判決             98年度簡上字第860號
上  訴  人  臺灣桃園地方法院檢察署檢察官
上  訴  人
即  被  告  丙○○
上列上訴人因被告犯詐欺案件，不服本院於民國98年7 月27日所
為之九十八年度桃簡字第一九一七號第一審簡易判決（聲請簡易
判決處刑案號：九十八年度偵字第九一七三號、第一二四二一號
），提起上訴，本院管轄第二審合議庭判決如下：
    主  文
原判決撤銷。
丙○○幫助意圖為自己不法之所有，以詐術使人將本人之物交付
，處拘役參拾日，如易科罰金，以新臺幣壹仟元折算壹日。
    事  實
一、丙○○可預見提供金融機構帳戶之存摺、提款卡及密碼予姓
    名年籍不詳之人使用，可能幫助不詳犯罪集團作為犯罪行為
    之工具，竟不違其本意而基於幫助詐欺之不確定故意，於民
    國97年11月24日前某日，在桃園縣蘆竹鄉○○路506 之23號
    渣打國際商業銀行大竹分行對面，將其向該分行申辦之帳號
    00000000000000號帳戶存摺、提款卡及密碼，交付予某姓名
    年籍不詳自稱魏姓之詐騙集團成年成員使用，藉此幫助該成
    員與其所屬之犯罪集團成員以之做為收取贓款之帳戶。嗣該
    詐欺集團成年成員意圖為自己不法之所有，分別為下列行為
    ：
（一）於97年11月24日下午5時7分許，某真實姓名年籍不詳自稱
      台北郵政總局員工「楊明達」之詐騙集團成年成員，撥打
      電話予乙○○，佯以其先前在網路購物時，因簽單不慎誤
      設為分期付款模式，需依指示至自動櫃員機重新設定，以
      終止該付款模式，取消後會再把所匯現金退還云云，致乙
      ○○陷於錯誤而分別於翌（25）日晚間8時43分許、8時45
      分許，分別匯款新臺幣（下同）九萬八千元、二千元至上
      開帳戶內，旋遭提領一空。
（二）於97年11月25日下午5 時47分許，某真實姓名年籍不詳之
      詐騙集團成年成員，撥打電話予張襦心（原名甲○○），
      佯以其先前在網路購物時，因工作人員不慎將所付金額誤
      設為月付扣款，需依指示將現金領出以無卡存款方式匯款
      云云，致張襦心陷於錯誤而於同日晚間8 時27分許，匯款
      八萬五千元至上開帳戶內，旋亦遭提領一空。
二、案經臺北縣政府警察局移轉桃園縣政府警察局桃園分局及張
    襦心訴由臺北市政府警察局士林分局移轉臺北市政府警察局
    中山分局移轉臺南市第二分局報請臺灣臺南地方法院檢察署
    呈請臺灣高等法院檢察署檢察長令轉臺灣桃園地方法院檢察
    署檢察官偵查後聲請簡易判決處刑。
    理  由
一、本案所引用之供述及非供述證據，經本院依法踐行調查證據
    程序，檢察官、被告均不爭執各該證據之證據能力，且亦查
    無依法應排除其證據能力之情形，是後述所引用證據之證據
    能力均無疑義，先予敘明。
二、訊據被告丙○○固坦承有申辦上開帳戶，惟矢口否認有幫助
    詐欺之犯行，辯稱：伊於97年10、11月間依自由時報上某代
    辦貸款廣告所載電話與對方聯繫後，某真實姓名年籍不詳自
    稱魏姓之成年男子要伊交付存摺、提款卡及密碼，以利申請
    貸款，伊亦係被詐騙集團所騙，而無幫助詐欺之意思云云。
    經查：
（一）上開事實業據證人即被害人乙○○、張襦心於警詢中證述
      綦詳（見臺灣桃園地方法院檢察署九十八年度偵字第九一
      七三號卷第14至15頁，臺南市警察局第二分局刑案偵查卷
      第3至4頁），並有被害人乙○○、張襦心提供之自動櫃員
      機交易明細表、渣打國際商業銀行大竹分行97年12月19日
      渣打商銀大竹字第09700362號函附之上開帳戶開戶資料與
      存摺對帳單在卷可稽（臺灣桃園地方法院檢察署九十八年
      度偵字第九一七三號卷卷第17頁，臺南市警察局第二分局
      刑案偵查卷第6 頁、第7至9頁），且依前述存摺對帳單所
      示，被害人乙○○、張襦心所匯入之款項，於匯入後均已
      全數遭人提領一空，是被告丙○○所申辦之上開帳戶確已
      供詐欺集團作為實施詐欺被害人乙○○、張襦心財物犯行
      之用，殆無疑義。
（二）被告雖以上開情詞置辯，然依一般人之日常經驗均可知悉
      ，無論自行或委請他人向金融機構申辦貸款，均須提出申
      請書並檢附在職證明、身分證明、財力、所得或擔保品之
      證明文件等資料，經金融機構徵信審核通過後，再辦理對
      保等手續，俟上開貸款程序完成後始行撥款；縱有瞭解撥
      款帳戶之必要，亦僅須影印存摺封面或告知金融機構名稱
      、戶名、帳號即可，無須於申請貸款之際，即提供貸款轉
      帳帳戶存摺，亦毋庸交付提款卡，更遑論提供提款密碼予
      貸款之金融機構；況辦理貸款每每涉及大額金錢之往來，
      申請人若非親自辦理，理應委請熟識或信賴之人代為辦理
      ，若委請代辦公司，理當知悉該公司之名稱、地址、聯絡
      方式，以避免貸款金額為他人所侵吞。然依被告於偵查中
      供稱：報紙上的電話我不記得了，我也不知對方之姓名及
      年籍云云（見臺灣臺南地方法院檢察署九十八年度核交字
      第一五三○號偵查卷第11頁），是以被告既對於代辦貸款
      之人的真實姓名及年籍資料與聯絡方式均無所知，在尚未
      完成貸款程序撥款前，即提供上開銀行帳戶之存摺、提款
      卡及密碼，顯與常情相違。再者，該詐欺集團成員既有意
      利用人頭帳戶作為取得詐騙款項之工具，當無選擇一隨時
      可能遭所有人掛失而無法使用之帳戶，否則，如帳戶所有
      人在該詐欺集團成員向被害人施詐後，未及提領款項前，
      即將該帳戶辦理掛失，該詐欺集團豈不白忙一場，足徵被
      告所辯實難採信。又金融帳戶為個人理財工具，事關個人
      財產權益之保障，與存戶之印鑑章、提款卡及密碼結合，
      其專屬性、私密性更形提高，自有妥為保管以防他人冒用
      之認識，而無輕易交付之理。且近年來各種詐欺犯罪類型
      層出不窮，為掩飾不法行徑，避免執法人員循線查緝，詐
      騙集團多利用人頭帳戶作為犯罪所得金額存、提款之用，
      已廣為媒體所披露，並為政府宣導之重點，故個人之金融
      帳戶如落入不明人士手中，極易被利用為與財產犯罪有關
      之犯罪工具，亦為一般人生活上所應有之認識及經驗，且
      依被告於本院行準備程序時供稱：我知道銀行帳戶可以存
      、提款，存款方式可以用匯的，我不能控制取得該帳戶之
      人如何使用該帳戶等語明確（見本院卷第26至27頁），則
      被告應可懷疑並預見將其帳戶之提款卡及密碼等資料交予
      他人，可能供不法詐騙份子用以詐使他人將款項匯入後，
      再加以提領之用。而依卷內事證，雖無證據證明被告知悉
      詐騙被害人之犯罪集團成員如何犯罪，或被告與犯罪集團
      成員間有何共同正犯關係，然被告既無從知悉且無法掌握
      帳戶是否遭人非法使用，則該等犯罪集團成員將被告提供
      之上開帳戶供作提領不法詐騙款項之用，顯然為被告所可
      預見且不違反被告之本意，被告自有幫助詐欺取財之不確
      定故意甚明。綜上所述，本件事證明確，被告犯行堪以認
      定，應依法論科。
三、按刑法上之幫助犯，係對於犯罪與正犯有共同之認識，而以
    幫助之意思，對於正犯資以助力，而未參與實施犯罪之行為
    者而言（最高法院七十五年度台上字第一五○九號、八十八
    年度台上字第一二七○號判決意旨參照），故如未參與實施
    犯罪構成要件之行為，且係出於幫助之意思提供助力，即屬
    幫助犯，而非共同正犯。本件被告丙○○提供上開帳戶存簿
    、提款卡及密碼予真實姓名年籍不詳自稱魏姓之詐騙集團男
    性成年成員，使該名成員與所屬詐騙集團得施用詐術令被害
    人乙○○、張襦心陷於錯誤，因而匯款至上開帳戶，是被告
    所為係參與詐欺罪構成要件以外之行為，且在無證據證明被
    告係以正犯而非以幫助犯之犯意參與犯罪之情形下，應認被
    告所為係幫助犯而非正犯行為。是核被告所為，係犯刑法第
    三十條第一項前段、第三百三十九條第一項之幫助詐欺取財
    罪。又被告以幫助之意思，參與構成要件以外之行為，為幫
    助犯，爰依刑法第三十條第二項規定，按正犯之刑減輕之。
    而被告以一幫助行為，幫助正犯詐欺被害人乙○○、張襦心
    ，侵害其等之財產法益，為想像競合犯，應從一重處斷。原
    審以被告罪證明確，予以論罪科刑，固非無見，惟漏未論及
    被告以一幫助行為，幫助正犯詐欺被害人乙○○、張襦心，
    侵害其等之財產法益，為想像競合犯，應從一重處斷，容有
    未洽。另刑之量定係實體法上賦予法院得為自由裁量之事項
    ，倘其未有逾越法律所規定之範圍，或濫用其權限，即不得
    任意指摘為違法（最高法院七十五年臺上字第七○三三號判
    例意旨參照）。公訴人以被告將帳戶提供詐騙集團使用，致
    使被害人多年存款遭騙一空，原審量刑顯然過輕提起上訴，
    然未說明原審判決之量刑有何逾越法律規定之範圍，是其上
    訴即無理由，而被告以無幫助詐欺取財犯行為由，提起上訴
    ，指摘原審判決違誤，亦無理由，然原判決既有如上可議之
    處，自應由本院予以撤銷改判。爰審酌被告提供上開帳戶之
    存摺、提款卡及密碼，幫助正犯用以作為詐欺犯罪取得款項
    之匯入、提領，助長不法份子之訛詐歪風，使執法人員難以
    追查詐騙集團成員之真實身分，增加被害人尋求救濟之困難
    ，兼衡被害人乙○○、張襦心所受損害分別為十萬元及八萬
    五千元，惟其業與被害人乙○○、張襦心和解並賠償其等損
    害，有調解筆錄在卷足佐，及其犯罪手段、目的等一切情狀
    ，量處如主文第二項所示之刑，並諭知易科罰金之折算標準
    ，以示懲儆。另被告交付予不詳詐欺集團成員之上開帳戶存
    簿、提款卡，雖係供本件犯罪所用，惟因已交付予他人使用
    ，且依卷存資料亦無從證明被告尚有保有所有權之意思，堪
    認已非屬被告所有，是該等物品不予宣告沒收，併予敘明。
據上論斷，應依刑事訴訟法第四百五十五條之一第一項、第三項
、第三百六十九條第一項前段、第三百六十四條、第二百九十九
條第一項前段，刑法三十條第一項前段、第二項、第三百三十九
條第一項、第五十五條、第四十一條第一項前段，刑法施行法第
一條之一第一項、第二項前段，判決如主文。
本案經檢察官馮浩庭到庭執行職務。
中    華    民    國    98    年    12    月    31    日
                  刑事第十二庭審判長法  官  魏于傑
                                    法  官  許雅婷
                                    法  官  李文娟
以上正本證明與原本無異。
本件不得上訴。
                                    書記官  蕭秀蓉
中    華    民    國    99    年    1     月    6     日

司法院資訊處製作；財團法人民間司法改革基金會備份。
